臺灣高等法院民事判決
109年度重上字第624號
上  訴  人  郭雨蒼  
訴訟代理人  高亘瑩律師
複代理人    李松霖律師
被上訴人    許淳賢  

            許鏘賢  
共      同
訴訟代理人  苗繼業律師
            吳世敏律師
被上訴人    張斐雲  

上列當事人間請求塗銷所有權移轉登記事件，上訴人對於中華民
國109年7月13日臺灣新竹地方法院108年度重訴字第109號第一審
判決提起一部上訴，並追加備位之訴，本院於110年12月28日言
詞辯論終結，判決如下：
    主      文
原判決關於駁回上訴人後開第二項之訴部分，及訴訟費用(除確
定部分外)之裁判均廢棄。
被上訴人許淳賢、許鏘賢間就坐落新竹市○○段0000地號(權利範
圍：2分之1)及其上同段建物0000建號(權利範圍：2分之1)，於
民國106年6月8日所為買賣之債權行為應予以撤銷。
其餘上訴及追加之訴均駁回。
第一(除確定部分外)、二審訴訟費用，由上訴人負擔十分之四、
被上訴人許淳賢、許鏘賢連帶負擔十分之六；追加之訴訴訟費用
由上訴人負擔。
    事實及理由
一、按當事人於第二審為訴之變更、追加，非經他造同意，不得
    為之，但請求之基礎事實同一者，不在此限，民事訴訟法第
    446條第1項準用第255條第1項第2款規定甚明。上訴人主張
    其為被上訴人許淳賢之債權人，屆期未獲清償，詎許淳賢將
    其與被上訴人許鏘賢共有房地之應有部分1/2出售予許鏘賢
    ，嗣許鏘賢將該房地全部出售予亦知情之被上訴人張斐雲，
    於原審依民法第244條規定為請求，於本院審理中，基於同
    上事實，以如張斐雲不能回復原狀時，追加備位之訴，除同
    依民法第244條第2項規定為請求外，另依民法第242條、第1
    79條規定，代位許淳賢請求許鏘賢返還價額，並由其代為受
    領(見本院卷第236-239頁)，核與原訴之基礎事實同一，依
    上說明，雖許淳賢、許鏘賢(以下2人合稱許淳賢等 2人)不
    同意(見本院卷第287頁)，仍應予准許，合先敘明。
二、上訴人主張：許淳賢於民國104年間向伊借款，屆期未為清
    償，經伊訴請返還，經法院判命許淳賢應給付伊新臺幣(下
    同)818萬4000元，及自106年12月20日起按年息20%計算之利
    息確定(案列臺灣新竹地方法院105年度重訴字第73號、本院
    106年度重上字第504號，下稱前案)。詎許淳賢於前案上訴
    二審後之106年6月8日，將其與兄長許鏘賢共有(2人應有部
    分各1/2)坐落新竹市○○段0000地號(權利範圍：全部)及其上
    同段建物0000建號(權利範圍：全部；該房地下合稱系爭房
    地)應有部分1/2(下稱系爭房地1/2)出賣予許鏘賢，許淳賢
    等2人均明知有害伊之債權，並於同年7月11日辦畢所有權移
    轉登記。嗣許鏘賢於106年9月22日以總價2295萬元，將系爭
    房地(即房地權利範圍均為全部)出售予亦知悉前述損及伊債
    權之張斐雲，並於同年10月26日辦畢所有權移轉登記。前揭
    許淳賢等2人就系爭房地1/2之有償行為，有害伊借款債權，
    張斐雲亦知該撤銷原因，伊得本於民法第244條第2項、第4
    項規定，訴請撤銷許淳賢等2人間就系爭房地1/2之債權行為
    及物權行為，張斐雲、許鏘賢並依序應回復原狀。於本院追
    加主張如張斐雲不能回復原狀時，因許淳賢等2人間之上開
    行為既經撤銷，許鏘賢即無保有系爭房地1/2之權利，其將
    系爭房地1/2出售予張斐雲所得價額，即無法律上原因，應
    對許淳賢負返還不當得利之責。伊係許淳賢之債權人，因許
    淳賢怠於行使上開權利，致受有債權無法即時受償之損害，
    亦得本於民法第244條第2項、第242條、第179條規定，代位
    許淳賢行使不當得利返還請求權，請求許鏘賢返還許淳賢買
    賣價額1147萬5000元，其中前案判決之818萬4000元本息，
    並由伊代領等情。爰先位聲明求為㈠撤銷許淳賢等2人就系爭
    房地1/2所為買賣債權行為及移轉物權行為，㈡張斐雲應將前
    項房地所為所有權移轉登記予以塗銷，並回復登記為許鏘賢
    所有。㈢許鏘賢應將前項房地所為所有權移轉登記予以塗銷
    ，並回復登記為許淳賢所有(原審為上訴人全部敗訴判決，
    僅就前開先位聲明部分不服，提起上訴；其餘未繫屬本院部
    分，不予贅述)。其於本院聲明，先位部分：㈠ 原判決關於
    駁回後開之訴部分廢棄；㈡撤銷許淳賢等2人就系爭房地1/2
    所為買賣債權行為及移轉物權行為；㈢張斐雲應將前項房地
    所為所有權移轉登記予以塗銷，並回復登記為許鏘賢所有；
    ㈣許鏘賢應將前項房地所為所有權移轉登記予以塗銷，並回
    復登記為許淳賢所有。備位部分：㈠撤銷許淳賢等2人就系爭
    房地1/2所為買賣債權行為及移轉物權行為，㈡許鏘賢應返還
    許淳賢1147萬5000元，其中818萬4000元及自106年12月20日
    起按年息20%計算之利息，由伊代領。
三、許淳賢等2人則以：許鏘賢以500萬元向許淳賢買受系爭房地
    1/2，並以代償玉山銀行、遠東銀行債務247萬元及支付現金
    予許淳賢清償中租迪和股份有限公司(下稱中租公司)等以為
    價金之支付。縱許鏘賢買受該房地受有利益，亦應再扣除伊
    2人間買賣之稅賦、費用，並抵償許淳賢前積欠許鏘賢之借
    款826萬3000元本息，而未受有利益等語，資為抗辯。於本
    院聲明：上訴及追加之訴均駁回。
四、張斐雲則以：系爭房地雖分2次移轉予伊，係因代書告知節
    稅所需，伊透過仲介公司購置系爭房地，伊不知許淳賢等2
    人規避上訴人債權之事等語，資為抗辯。於本院聲明：上訴
    駁回。　　
五、上訴人前於105年3月8日起訴請求許淳賢清償借款，經前案
    判命許淳賢應給付上訴人818萬4000元，及自106年12月20日
    起按年息20%計算之利息確定；又許淳賢等2人原為系爭房地
    共有人，應有部分各為1/2，其後許淳賢以買賣為原因，於1
    06年7月11日移轉系爭房地1/2所有權登記予許鏘賢，許鏘賢
    再以買賣為原因，於106年10月26日，移轉系爭房地所有權
    登記予張斐雲等情，有本院106年度重上字第504號判決、確
    定證明書、土地登記第一類謄本、建物登記第一類謄本、新
    竹市地籍異動索引、新竹市地政事務所108年8月27日新地登
    字第1080006559號函暨所檢附之登記案件卷宗在卷為憑(見
    原審卷一第22-38、74-88、233-305頁)，並經本院調閱前案
    卷宗核閱屬實，且為兩造所不爭執，是此部份之事實應堪信
    為真。　　
六、上訴人主張許淳賢等2人買賣系爭房地1/2，害其債權，且為
    許鏘賢、張斐雲所知悉，該買賣之債權、物權行為應予撤銷
    ，張斐雲、許鏘賢應依序塗銷系爭房地1/2所有權登記；如
    張斐雲為善意而不能塗銷時，除許淳賢等2人買賣系爭房地1
    /2之債權、物權行為應予撤銷，許鏘賢並應返還不當得利等
    語，為被上訴人所否認。  
七、關於先位之訴部分：
　㈠按債務人所為之有償行為，於行為時明知有損害於債權人權
    利者，以受益人於受益時亦知其情事者為限，債權人得聲請
    法院撤銷之。債權人聲請法院撤銷時，得並聲請命受益人或
    轉得人回復原狀。但轉得人於轉得時不知有撤銷原因者，不
    在此限。民法第244條第1項、第4項分別定有明文。又債務
    人所有之財產除對於特定債權人設有擔保物權外，應為一切
    債務之總擔保，故債務人明知其財產不足清償一切債務，而
    竟將財產出賣於人，及受益人於受益時亦知其情事者，債權
    人即得依民法第244條第2項之規定，訴請法院撤銷(最高法
    院101年度台上字第498號裁判意旨參照)。又對債權人行使
    撤銷權，除聲請法院撤銷詐害行為外，如有必要，並得聲請
    命受益人返還財產權及其他財產狀態之復舊，及轉得人可否
    聲請回復原狀，但為維護交易安全並兼顧善意轉得人之利益
    ，爰增訂民法第244條第4項(參該條88年4月21日修正之 立
    法理由)。 
　㈡查許淳賢等2人提出106年6月8日同意書(見本院卷第81頁)，
    陳稱：其2人以500萬元買賣系爭房地1/2，許鏘賢代償許淳
    賢對玉山銀行欠款31萬9118元、對遠東銀行欠款214萬3304
    元，買賣事務費10萬元，並將餘款243萬元交付予已無法使
    用帳戶之許淳賢於同日自行清償對中租公司之欠款243萬元
    ；為該買賣當時許淳賢除系爭房地1/2外，已無其他財產，
    當時除前述以買賣價金所清償者外，許淳賢尚積欠訴外人蘇
    意冬340萬元(嗣106年8月23日始因和解免除清償)及與上訴
    人前案訴訟中之1000萬元借貸欠款等語(見本院卷第77、300
    、301、318、319頁)。而許鏘賢不爭執為許淳賢兄長，擔任
    許淳賢前案一審之訴訟代理人(見本院卷第116頁)，參佐前
    述許鏘賢同意以買賣價金代償許淳賢欠債，足徵許淳賢等2
    人買賣系爭房地1/2時，均明知其財產不足清償一切債務，
    該買賣害及上訴人債權。上訴人本得依民法第244條第2項規
    定，請求撤銷許淳賢間買賣系爭房地1/2之債權行為、物權
    行為，並依同條第4項前段請求許鏘賢塗銷系爭房地1/2所有
    權登記。
　㈢次查，上訴人主張張斐雲向許鏘賢買受系爭房地時，亦知悉
    許淳賢等2人買賣系爭房地1/2有害其債權云云，為被上訴人
    所否認。上訴人所為此部分之主張，無非以張斐雲向許鏘賢
    買受系爭房地，各以系爭房地1/2簽立2份契約，並分2次申
    請移轉登記，有違交易常情，顯係為配合許淳賢等2人方便
    拆帳，張斐雲對害及債權自為知悉等語(見本院卷第282、30
    0頁)，並舉許鏘賢與張斐雲就系爭房地所簽訂之不動產買賣
    契約書、登記申請書為憑(見原審卷一第209-231、265-305
    頁)。惟查，張斐雲購買系爭房地係透過仲介公司仲介而成
    ，業經證人許博淳於原審證述在卷，其並證稱：系爭房地係
    許鏘賢委託銷售，伊只要確認系爭房地登記在委託人許鏘賢
    名下，產權清楚，不會過問出售原因，伊未曾接觸許淳賢等
    語(見原審卷二第101-104頁)。另證人即代書張吳釵於原審
    亦證稱：伊因國稅局要求金流資料，而知悉系爭房地係原由
    許淳賢等2人共同繼承，由買方許鏘賢為欠債之賣方許淳賢
    直接匯款清償，國稅局才會准許淳賢等2人間之過戶；因許
    鏘賢出售系爭房地予張斐雲，區分為56年取得的1/2及106年
    取得的1/2，伊辦理此過戶，為節稅，而將買賣契約分為2份
    ，伊有告知買賣雙方此節稅原由，但關於許淳賢欠款、許鏘
    賢代償之過戶原由，因與張斐雲無關而未告知等語(見原審
    卷二第130-132頁)，難認張斐雲於購買系爭房地時，知悉許
    淳賢欠債之情，自不知許淳賢等2人間有關系爭房地1/2買賣
    有撤銷之原因。此部分之事證已明，上訴人聲請函詢財政部
    國稅局系爭房地買賣為2次聲請移轉登記是否影響課稅項目
    或數額云云(見本院卷第282、299、300頁)，核無必要。上
    訴人復未再舉證張斐雲知悉撤銷許淳賢等2人間買賣之情，
    故張斐雲為系爭房地1/2善意之轉得人，為維護交易安全，
    依前揭說明，上訴人前述撤銷權之效力顯不及張斐雲，自不
    得請求張斐雲塗銷系爭房地1/2之移轉登記以回復登記為許
    鏘賢所有。 
  ㈣惟按權利保護要件者，即當事人請求法院為利己之本案判決
    所必備之要件，包括關於訴訟標的之法律關係、當事人適格
    及保護之必要之要件。其中關於保護之必要之要件，乃必須
    原告有受判決之法律上利益，法院始有保護其權利之必要；
    原告對於被告雖享有私法上之權利，苟無保護必要，法院即
    應為其敗訴之判決，屬訴訟上權利保護要件。查上訴人本得
    依民法第244條第2項規定，請求撤銷許淳賢等2人間買賣系
    爭房地1/2之債權行為、物權行為，並依同條第4項前段請求
    許鏘賢塗銷系爭房地1/2所有權登記，惟因張斐雲為善意而
    不能返還，已如上述，許淳賢等2人當無從對於張斐雲行使
    物上請求權，上訴人就前開請求有關撤銷許淳賢等2人間買
    賣系爭房地1/2之物權行為，並依同條第4項前段請求許鏘賢
    塗銷系爭房地1/2所有權登記，欠缺訴訟上權利保護要件，
    自非有據。
 ㈤綜上，上訴人依民法第244條第2項、第4項規定，請求撤銷許
   淳賢等2人間買賣系爭房地1/2之債權行為，為有理由，逾此
   所為請求撤銷許淳賢等2人間系爭房地1/2之移轉物權行為、
   張斐雲應塗銷系爭房地1/2所有權移轉登記回復登記為許鏘賢
   所有、許鏘賢應塗銷系爭房地1/2所有權移轉登記回復登記為
   許淳賢所有，為無理由。
八、關於備位之訴部分：
　㈠按因履行契約而為給付後，該契約經撤銷者，給付之目的既
    歸消滅，給付受領人受此利益之法律上原因即已失其存在，
    依民法第179條之規定，自應返還其利益(最高法院23年上字
    第1528號民事裁判意旨參照)。不當得利之受領人，除返還
    其所受之利益外，如本於該利益更有所取得者，並應返還；
    但依其利益之性質或其他情形不能返還者，應償還其價額，
    民法第181條定有明文。又民法第242條前段所定債務人怠於
    行使其權利時，債權人因保全債權，得以自己之名義，行使
    其權利之先決條件，須債務人果有此權利，且在可以行使之
    狀態，始有債權人代位行使之可言(最高法院65年台上第381
    裁判意旨參照)。另二人互負債務，而其給付種類相同，並
    均屆清償期者，除依債之性質不能抵銷或依當事人之特約不
    得抵銷者，或禁止扣押之債，其債務人不得主張抵銷者外，
    各得以其債務，與他方之債務，互為抵銷。經抵銷後，相互
    間債之關係，溯及最初得為抵銷時，按照抵銷數額而消滅，
    此觀民法第334條第1項、第338條、第335條第1項亦有明定
    。
  ㈡上訴人備位請求撤銷許淳賢等2人間系爭房地1/2之債權行為
    部分，於先位之訴已為其勝訴之判決，本院即無庸再予審酌
    。至備位請求撤銷許淳賢等2人間系爭房地1/2之物權行 部
    分，為無理由，已如前述，亦不再贅述，先予敘明。
　㈢查上訴人請求撤銷許淳賢等2人間系爭房地1/2之買賣債權行
    為既經撤銷，惟許鏘賢無法塗銷該部分之所有權移轉登記，
    而不能返還所受給付之利益，已如前述，自應返還系爭1/2 
    所有權之價額。許淳賢等2人抗辯渠2人買賣系爭房地1/2約
    定價金500萬元等語(見本院卷第220頁)，並提出同意書為憑
    (見本院卷第81頁)。惟觀諸許淳賢等2人於106年6月8日以50
    0萬元買賣系爭房地1/2後，許鏘賢即於3個月後之同年9月7
    日以2295萬元出售系爭房地全部予張斐雲，為兩造所不爭，
    亦有該不動產買賣契約書為憑(見原審卷一第209-231頁)，
    參諸張斐雲陳稱：當時伊買進系爭房地符合市場行情等語(
    見本院卷第302頁)，許淳賢等2人復未舉證2次交易相隔之3
    個月期間系爭房地之價值變動情形，足徵許淳賢等2人為系
    爭房地 1/2之買賣時，系爭房地1/2所有權之價額為2295萬
    元之半數即1147萬5000元。許淳賢等2人抗辯不動產應有部
    分單價，非完整所有權可比擬，且涉及共有人優先承買，無
    交易市場云云(見本院卷第127、221頁)；惟許淳賢等2人自
    陳該500萬元交易價格，係依代償許淳賢及許淳賢積欠許鏘
    賢債務之數額而來等語(見本院卷第221、127頁)，是此買賣
    價金500萬元即非屬市場交易行情之價額，參以許淳賢等2人
    為兄弟至親，許鏘賢並為許淳賢處理債務而向許淳賢買受系
    爭房地1/2，暨許鏘賢嗣即可全權處分系爭房地，則渠2人間
    就系爭房地1/2之價額，自非屬一般交易市場應有部分之價
    額，許淳賢等2人此部分抗辯，自非可取。
  ㈣次查，上訴人不爭執許鏘賢以系爭房地1/2買賣價金，代償許
    淳賢積欠玉山銀行31萬9118元、遠東銀行214萬3304元等 語
    (見本院卷第220、77頁)。許淳賢等2人另抗辯許鏘賢交付價
    金餘款243萬元後，由許淳賢自行向中租公司清償欠款133萬
    元；代償許淳賢中國信託商業銀行卡費5萬2286元等語(見原
    審卷二第32、33頁)，並提出臺灣士林地方法院105年度司票
    字第2006號裁定、中租公司106年11月7日出具之清償證明書
    、中租公司陳報狀、106年7月12日郵政跨行匯款申請書為憑
     (見本院卷第369-373頁、原審卷二第47頁)，是許鏘賢至少
    以代償方式為給付價金384萬4708元(即319,118+2,143,304+
    1,330,000+52,286=3,844,708)。許鏘賢另抗辯許淳賢等2人
    為系爭房地1/2之買賣時，許淳賢尚積欠其債務826萬3000元
    本息，並就上訴人代位許淳賢行使之不當得利債權為抵銷抗
    辯(見本院卷第268、320頁)， 並提出臺灣新竹地方法院105
    年度司促字第2199、3315號支付命令為憑(見本院卷第349-3
    65頁)，上訴人不爭執許淳賢確實積欠許鏘賢該826萬3000元
    ，僅抗辯許淳賢等2人既主張該826萬3000元在買賣價金之內
    ，不得再就不當得利為抵銷等語(見本院卷第414頁)。惟許
    淳賢等2人始終主張500萬元價金之給付以代償對第三人債務
    為之，並提出其2人簽立並經公證人公證之同意書為憑 (見
    原審卷一第146頁、本院卷第81頁)，難認渠2人間已以該 82
    6萬3000元債務之清償代價金之給付，許淳賢對許鏘賢自 仍
    存在該826萬元本息債務，並經許鏘賢為抵銷之意思表示 ，
    是許鏘賢對許淳賢應返還系爭房地1/2所有權價額之不當得
    利1147萬 5000元，扣除許鏘賢已支付之價金384萬4708元、
    已抵銷債權826萬3000元後，已無餘額(11,475,000-3,844,7
    08-8,263,000=-632,708)，上訴人代位許淳賢請求許鏘賢返
    還不當得利並由其受領，亦屬無據。
九、綜上所述，上訴人先位之訴依民法第244條第2項、第4項規
    定，請求撤銷許淳賢等2人間就系爭房地1/2之債權行為，為
    有理由，應予准許；逾此部分之請求，為無理由，不應准許
    。備位之訴依民法第244條第2項、第242條、第179條規定，
    為無理由，應予駁回。從而，原審就先位之訴上開應准許部
    分，為上訴人敗訴之判決，尚有未洽，上訴論旨指摘原判決
    此部分不當，求予廢棄改判，為有理由，爰由本院廢棄改判
    如主文第2項所示。至於上訴人先位之訴不應准許部分，原
    審為上訴人敗訴之判決，經核並無不合，上訴意旨指摘原判
    決此部分不當，求予廢棄改判，為無理由，應駁回此部分之
    上訴。又上訴人追加備位之訴，為無理由，應併予 駁回。
十、本件事證已臻明確，兩造其餘之攻擊或防禦方法及所用之證
    據，經本院斟酌後，認為均不足以影響本判決之結果，爰不
    逐一論列，附此敘明。
、據上論結，本件上訴為一部有理由、一部無理由，追加之訴
    為無理由，依民事訴訟法第450條、第449條第1項、第79條
    、第85條第2項，判決如主文。　　
中　　華　　民　　國　　111 　年　　1 　　月　　11　　日
                  民事第一庭
                        審判長法  官  李媛媛
                              法  官  賴秀蘭
                              法  官  胡芷瑜
正本係照原本作成。
如不服本判決，應於收受送達後20日內向本院提出上訴書狀，其
未表明上訴理由者，應於提出上訴後20日內向本院補提理由書狀
（均須按他造當事人之人數附繕本）上訴時應提出委任律師或具
有律師資格之人之委任狀；委任有律師資格者，另應附具律師資
格證書及釋明委任人與受任人有民事訴訟法第466條之1第1項但
書或第2項所定關係之釋明文書影本。如委任律師提起上訴者，
應一併繳納上訴審裁判費。
中　　華　　民　　國　　111 　年　　1 　　月　　11　　日

    　　　　　　　　　　　　　書記官  何家娟